【裁判字號】    97,消債更,314
【裁判日期】    990430
【裁判案由】    更生事件
【裁判全文】
臺灣新竹地方法院民事裁定           97年度消債更字第314號
聲  請  人  甲○○
(即債務人)              58.
上列當事人因消費者債務清理事件，聲請更生及保全處分，本院
裁定如下：
    主  文
更生及保全處分之聲請均駁回。
聲請費用由聲請人負擔。
    理  由
一按債務人與金融機構協商成立者，不得聲請更生或清算，但因
  不可歸責於己之事由，致履行顯有重大困難者，不在此限；本
  條例施行前，債務人依金融主管機關協調成立之中華民國銀行
  公會會員辦理消費金融案件無擔保債務協商機制與金融機構成
  立之協商，準用前項之規定，消費者債務清理條例第151 條第
  5 項、第6 項分別定有明文。衡諸債之關係係以當事人間之信
  賴關係為基礎，為社會經濟組織之重要支柱，故當事人於以法
  律行為追求自己之利益之際，亦應顧及對方之利益，並考量債
  權債務在社會上之作用，本於誠實及信用之原則，行使債權及
  履行債務。是對於已陷入經濟上困境之消費者，若任其於惡性
  循環之債務窘境中自生自滅，將衍生嚴重之社會問題，難以維
  持安定之社會經濟秩序，故為兼顧債權人、債務人雙方之利益
  ，對陷於經濟上困境之消費者，乃允其於消費者債務清理條例
  施行後，得選擇以重建型之更生程序或清算型之清算程序清理
  其債務，藉以妥適調整債務人與債權人及其他利害關係人間之
  權利義務關係，保障債權人獲得公平受償，並謀求消費者經濟
  生活之重建復甦機會。惟對於已與金融機構協商成立，或於本
  條例施行前，已依金融主管機關協調成立之中華民國銀行公會
  會員辦理消費金融案件無擔保債務協商機制與金融機構成立協
  商之債務人，若非因不可歸責於己之事由，致履行顯有重大困
  難，僅係為圖謀減免債務，而不為債務之履行，自有違債權契
  約為誠信契約之本旨，故依消費者債務清理條例第151 條第6
  項準用同條第5 項前段之規定，不得聲請更生或清算，始能避
  免肇致道德危險。次按債務清償方案成立後，應由債務人按其
  條件履行，如因事後發生情事變更，在清償期間收入或收益不
  如預期，致該方案履行困難甚或履行不能，因不可歸責於己，
  始能准許債務人聲請更生或清算，以避免債務人任意毀諾已成
  立之協商，濫用更生或清算之裁判上債務清理程序。
二本件聲請意旨略以：
  (一)聲請人前已提出債權人清冊及前置協商協議書，以書面向最
    大債權金融機構即日盛國際商業銀行（以下簡稱日盛銀行）
    請求共同協商債務清償方案給予120 期，利率0%，月付新臺
    幣（下同）35,527元依各債權銀行債權比例清償各項債務，
    至全部清償為止，然聲請人民國（下同）95、96年度每月平
    均收入約51,710元，若繳納每月應償還金額後，加上每月尚
    須交新竹第一信用合作社房貸金額18,300元，所剩之金額無
    法維持自己與配偶、子女之生活支出，當時因債權人之員工
    不斷來電鼓吹，為保持信用，致使聲請人不得已被迫接受，
    實際上收入扣除支出實無能力負擔，並於97年4 月間始毀諾
    ，致未能成立協商，實有不能清償之事由，復未經法院裁定
    開始更生程序或宣告破產，符合聲請更生之條件，爰依法聲
    請更生等語。
  (二)又聲請人為全體債權人之債務人，應保全債務人之財產及清
    償能力，俾使其餘債權人亦得公平受償，故聲請保全處分，
    請求限制債務人履行債務及債權人行使債權，然因所強制執
    行之標的為聲請人唯一安身立命之住所，若遭銀行強制拍賣
    ，聲請人則流離失所，亦可能造成無法還款之事由，且被扣
    薪後所餘之金額不足以維持生活所需，並請求停止臺灣新竹
    地方法院97年度執字第24987號及97年度執字第19015號執行
    命令等語。
三經查：
  (一)聲請人即債務人固於95年3 月間與最大債權銀行日盛銀行進
    行前置協商成立，請求共同協商債務清償方案給予120 期，
    利率0%，月付新臺幣35,527元依各債權銀行債權比例清償各
    項債務，至全部清償為止。嗣後於97年4 月間毀諾未再還款
    ，並據聲請人所提之協議書、還款計畫書在卷可稽，堪認聲
    請人於消費者債務清理條例施行前，確曾依照中華民國銀行
    公會會員辦理消費金融案件無擔保債務協商機制與金融機構
    成立協商，是依消費者債務清理條例第151 條第5 項但書之
    規定，聲請人須有不可歸責於己之事由，致履行顯有重大困
    難，始得聲請更生。
  (二)按消費者債務清理條例之立法目的，係在維持債務人基本生
    活之情況下，於債務人之能力範圍內盡力清償債務，非在維
    持債務人過去慣常生活，亦非任由債務人主張其基本生活費
    用之數額，否則將造成揮霍無度以致清償能力降低，易使更
    生程序無從進行，是應以行政院公佈97年臺灣省最低生活費
    用為每人每月9,829 元（已包含食、衣、住、行及育、樂所
    有之支出）為計算基準，聲請人既有負債，其生活標準應壓
    縮至最低標準。又聲請人95年度總所得為619,151 元，每月
    平均收入為51,596元，96年度總所得為621,900 元，每月平
    均收入為51,825元，分別有財政部臺灣省北區國稅局95、96
    年度綜合所得各類所得資料清單、稅務電子閘門財產所得調
    件明細表附卷可稽。又按扶養之程度，應按受扶養權利者之
    需要，與負扶養義務者之經濟能力及身分定之，民法第1119
    條定有明文，然聲請人稱有配偶黃詩玄、二名子女張家綾（
    85年2 月24日出生）及張皓幃（88年10月25日出生）須扶養
    ，原與配偶應各分擔1/2 ，總計聲請人本人加扶養費之最低
    生活標準為39,316元（9,829 ×4 ＝39,316），聲請人配偶
    黃氏玄為越南國人，目前並無職業，惟自聲請人提出之全戶
    戶籍謄本以觀，聲請人固應負擔一家四口之生活費39,316元
    ，以聲請人之每月薪資51,137元，扣除上開必要生活費39,3
    16元後，所餘雖未足以完全償還前開債務，經本院對照其當
    時協商時之薪資及聲請本件更生時之薪資，並無重大變化或
    大幅減縮之情形，足見係其於衡量自身經濟狀況後，既仍同
    意還款計畫，自應考量籌措資金來源之規劃，縱其每月收入
    清償協商還款後，有不敷支付日常生活基本開銷情況，亦屬
    聲請人協商時可得預見，實不可於協商後將此情形歸諸於無
    法履行協商之不可歸責事由。
  (三)再者，依聲請人刷卡消費之明細中多為奢侈性之高消費，亦
    多屬預借現金、休閒用品、旅行社及汽車用品等，而並非日
    常生活必需之消費帳款，由此可觀聲請人未加節制，是以聲
    請人並未衡量自身財務狀況，以致積欠鉅額債務。若聲請人
    因入不敷出或其他不可歸責於己之事由致未能接受時，仍應
    據該事由以積極態度繼續尋求兩蒙其利之解決方案，與債權
    銀行妥適協商，尋求其他方案以解決債務，聲請人遽予主張
    其有不可歸責於己之事由而毀諾云云，即屬無據。
  (四)又更生清算之聲請係責任財產制度之下最後手段，並須以聲
    請人實質已不能清算者為限，此亦為消費者債務清理條例第
    3 條所明定；然查聲請人正值壯年，僅須積極工作則穩定收
    入當屬可期；所欠債務如衡諸聲請人目前年紀、工作收入等
    ，復加以債權人依其能力及負擔適度調整原契約得請求之清
    償金額，得經由個別債權銀行協商程序或向最大債權銀行聲
    請進行「個別協商一致性方案」之協商程序以求適當履債，
    附此敘明。
四 綜上所述，本件聲請人每月薪資收入，扣除每月最低生活費
   用，雖謂不能負擔最大債權銀行即日盛銀行所提出每月還款
   方案，惟其仍得調整平時生活必要支出費用或另與該最大債
   權銀行重行協商（180 期零利率）清償方案；是則聲請人主
   張具有不可歸責於己之事由致履行顯有重大困難云云，於法
   即有未合，自應裁定駁回之。又本件更生之聲請既經駁回，
   則聲請人所為保全處分之聲請即失所附麗，應一併駁回，爰
   裁定如主文。
中    華    民    國    99    年    4    月    30    日
                  民事第一庭法      官  陳順珍
上為正本係照原本作成。
如不服本裁定，應於裁定送達後10日內，以書狀向本院提出抗告
，並繳納抗告費新臺幣壹仟元。
中    華    民    國    99    年    4     月   30    日
                            書  記  官  陳筱筑

司法院資訊處製作；財團法人民間司法改革基金會備份。
